ACORDAO-COMPLETO-2321400

ACÓRDÃO 1645/2019 ATA 4/2019 - PRIMEIRA CÂMARA

VISTOS, relatados e discutidos estes autos de tomada de contas especial instaurada pelo Ministério do Turismo em desfavor do Sr. Osni José Schroeder, ex-Prefeito de Rio Negrinho/SC, em razão de irregularidades identificadas na prestação de contas do Convênio 732610/2010, celebrado com a finalidade de incentivar o turismo, por meio da realização do projeto "Festival Aconchego da Serra",
ACORDAM os Ministros do Tribunal de Contas da União, reunidos em sessão de 1ª Câmara, ante as razões expostas pelo Relator, em:
9.1. rejeitar as alegações de defesa apresentadas pelo Sr. Osni José Schroeder.
9.2. com fundamento nos arts. 1º, inciso I, 16, inciso III, alíneas "b" e "c", da Lei 8.443/1992 c/c os arts. 19 e 23, inciso III, da mesma Lei, e com arts. 1º, inciso I, 209, incisos II e III, 210 e 214, inciso III, do Regimento Interno, julgar irregulares as contas do Sr. Osni José Schroeder, CPF XXX.429.899-XX, na condição de ex-Prefeito de Rio Negrinho/SC, pelas ocorrências a seguir elencadas, e condená-lo ao pagamento da quantia a seguir especificada, com a fixação do prazo de quinze dias, a contar da notificação, para comprovar, perante o Tribunal (art. 214, inciso III, alínea "a", do Regimento Interno) , o recolhimento da dívida aos cofres do Tesouro Nacional, atualizada monetariamente e acrescida dos juros de mora, calculados a partir das datas discriminadas, até a data do recolhimento, na forma prevista na legislação em vigor:
	VALOR ORIGINAL (Real - R$) 
	DATA DA OCORRÊNCIA

	150.000,00
	12/11/2010 

9.3. aplicar ao Sr. Osni José Schroeder, CPF XXX.429.899-XX, na condição de ex-Prefeito de Rio Negrinho/SC e responsável pelo Convênio Mtur 732610/2010, a multa prevista no art. 57 da Lei 8.443/1992 c/c o art. 267 do Regimento Interno, no valor de R$ 100.000,00, com a fixação do prazo de quinze dias, a contar da notificação, para comprovar, perante o Tribunal (art. 214, inciso III, alínea "a", do Regimento Interno) , o recolhimento da dívida aos cofres do Tesouro Nacional, atualizada monetariamente desde a data deste acórdão até a do efetivo recolhimento, se for paga após o vencimento, na forma da legislação em vigor;
9.4. autorizar, desde logo, nos termos do art. 28, inciso II, da Lei 8.443/1992, a cobrança judicial da dívida, caso não atendida a notificação;
9.5. encaminhar cópia desta deliberação ao Procurador-Chefe da Procuradoria da República no Estado de Santa Catarina, nos termos do § 3º do art. 16 da Lei 8.443/1992 c/c o § 7º do art. 209 do Regimento Interno do TCU, para adoção das medidas que entender cabíveis; e
9.6. dar ciência desta deliberação ao Ministério do Turismo e ao juiz Exmo. Sr. Sérgio Eduardo Cardoso, Juiz Substituto da 1ª Vara Federal de Jaraguá do Sul, Santa Catarina, responsável pela ação civil de improbidade administrativa 5003914-85.2013.4.04.7209.

Tomada de contas especial instaurada em razão de irregularidades identificadas na prestação de contas de Convênio, por meio da realização do projeto Festival Aconchego da Serra

Primeira Câmara

Prefeitura Municipal de Rio Negrinho - SC.

3. Interessados/Responsáveis:
3.1. Interessado: Ministério do Turismo (05.457.283/0001-19).
3.2. Responsável: Osni José Schroeder (XXX.429.899-XX).

13.1. Ministros presentes: Walton Alencar Rodrigues (Presidente) e Benjamin Zymler.
13.2. Ministro-Substituto convocado: Augusto Sherman Cavalcanti (Relator).
13.3. Ministro-Substituto presente: Weder de Oliveira.

ACORDAO-COMPLETO-2410475

Acórdão 6478/2020 - Primeira Câmara

AUGUSTO SHERMAN

Adoto, como relatório, excerto da instrução elaborada por Auditor Federal lotado na Secex/RN (peça 16) , anuída pelos dirigentes da unidade (peças 24-25) , bem como o Parecer do MP/TCU (peças 19 e 26) , da lavra da e. Procuradora-Geral Cristina Machado da Costa e Silva: 
"INTRODUÇÃO
1.	Cuidam os autos de tomada de contas especial instaurada pelo Ministério do Turismo em desfavor do Sr. Osni José Schroeder (CPF XXX.429.899-XX) , exPrefeito de Rio Negrinho/SC, em razão de irregularidades identificadas na prestação de contas do Convênio 732610/2010, celebrado entre a União, por intermédio do Ministério do Turismo, e o Município de Rio Negrinho/SC, com a finalidade de incentivar o turismo, por meio da realização do projeto 'Festival Aconchego da Serra'. 
HISTÓRICO 
2.	O processo foi instruído inicialmente pela AUFC Vanessa Lopes de Lima (peça 7) , que concluiu pela citação do responsável, Sr. Osni José Schroeder.
EXAME TÉCNICO
3.	Em cumprimento ao Despacho do Secretário Substituto da Secex/RN (peça 8) , foi promovida a citação do Sr. Osni José Schroeder, mediante o Ofício 619/2016-TCU/Secex/RN (peça 9) , datado de 10/6/2016. 
4. 	O Sr. Osni José Schroeder tomou ciência do ofício que lhe foi remetido, conforme documento constante da peça 10, entregue em 22/6/2016, tendo apresentado, intempestivamente  (20/7/2016) , suas alegações de defesa, conforme documentação integrante da peça 11. 
5. 	O responsável foi ouvido em decorrência das irregularidades a seguir elencadas, considerando o seguinte:
	a.1) Ocorrência: não comprovação da boa e regular aplicação dos recursos federais recebidos por meio do Convênio 732610/2010, em função das irregularidades elencadas a seguir:
	Tipo
	Irregularidades
	Evidência

	Execução Física
	Relatório de Cumprimento do Objeto não inserido no Siconv;
Relatório de Execução Físico-Financeira não inserido no Siconv;
materiais comprobatórios da efetiva realização do evento, da aplicação da logomarca do MTur, da realização de shows e da execução dos itens de infraestrutura constantes no plano de trabalho não inseridos no Siconv;
ausência das seguintes declarações no Siconv: (i) declaração do convenente atestando a realização; (ii) declaração do convenente atestando a exibição do vídeo institucional do MTur; (iii) declaração do convenente atestando a gratuidade ou não do evento; (iv) declaração de autoridade local atestando a realização do evento no Siconv; (v) declaração do convenente acerca da existência de patrocinadores para o evento no Siconv;
realização do evento em comemoração ao aniversário de 130 anos do município;
cobrança de ingressos no evento, sem a comprovação de aplicação desses recursos em conformidade com o Acórdão 96/2008-TCU-Plenário.
	Nota Técnica de Análise 802/2012
 (peça 1, p. 68-72) 
e
Nota Técnica de Reanálise 1263/2013
 (peça 1, p. 169-172) 

	Execução Financeira
	Não encaminhamento de cópias do extrato de publicação do contrato de exclusividade entre os artistas e os empresários contratados;
contratação de empresa para fornecimento de tendas, palco, sonorização, iluminação e gerador sem o devido processo licitatório;
Relatório de Execução de Receita e Despesa e Relatório de Pagamentos Efetuados não inseridos no Siconv.
	Nota Técnica de Reanálise Financeira 140/2014
 (peça 1, p. 181-187) 

	a.2) Critérios: Os dispositivos violados identificados são: 	
	a.2.1) Constituição da República Federativa do Brasil (CRFB) , arts. 37, 70, parágrafo único, e 71, II;
	a.2.2) Lei 4.320/1964, art. 63;
	a.2.3) Lei 8.666/1993, art. 25;
	a.2.4) Decreto 5.504/2005, art. 1°;
	a.2.5) 		Decreto-lei 200/1967, art. 93; 
	a.2.6) Portaria Interministerial-CGU/MF/MP 127/2008, arts. 39, inciso V, e art. 56 a 60;
	a.2.7) Termo de Convênio MTur/Município de Rio Negrinho/SC 732610/2010, Cláusula Terceira, inciso II, alíneas 'a', 'h' 'm', 'cc', 'mm' e 'nn', Cláusula Décima Segunda e Cláusula Décima Sexta, inciso III;
	a.2.8) Acórdão 96/2008-TCU-Plenário.
	a.3) Evidências: Nota Técnica de Análise 802/2012, Nota Técnica de Reanálise 1263/2013 e Nota Técnica de Reanálise Financeira 140/2014, emitidas pelo Ministério do Turismo. 
	a.4) Identificação dos Responsáveis:
a.4.1.) Responsável: Sr. Osni José Schroeder (CPF XXX.429.899-XX) , prefeito de Rio Negrinho/SC no período de vigência do convênio. 
	a.4.2) Conduta: O Sr. Osni José Schroeder não comprovou a boa e regular aplicação dos recursos recebidos por meio do Convênio MTur/Município de Rio Negrinho/SC 732610/2010.
	a.4.3) Nexo de causalidade: O Sr. Osni José Schroeder não apresentou elementos comprobatórios satisfatórios, o que ocasionou a reprovação das prestações de contas do Convênio 732610/2010.
	a.4.4) Resultado Ilícito: malversação de recursos públicos federais.
	a.4.5) Culpabilidade: não é possível afirmar que houve boa-fé do Sr. Osni José Schroeder; é razoável afirmar que era possível ao responsável ter consciência da ilicitude dos atos que praticou; é razoável afirmar que era exigível do responsável conduta diversa daquela que ele adotou, consideradas as circunstâncias que o cercavam, pois o responsável deveria atuar no exercício de suas missões públicas e na devida execução do objeto pactuado, obedecendo ao convênio e à legislação aplicável; em face do exposto, é de se concluir que a conduta do responsável é culpável, ou seja, reprovável, razão por que ele deve ser citado a fim de se avaliar se merece ser apenado com a aplicação de pena de multa.
	a.5) Quantificação do débito: 
	Tipo
	Data de Origem
	Valor
 (em R$) 
	Valor Atualizado até 26/4/2016
 (em R$) 

	Débito
	9/11/2010
	150.000,00
	219.615,00

6.	Em prol de sua defesa, o responsável alega, que:
a) em 2014, houve uma enchente em Rio Negrinho, tendo sua residência ficado submersa por quase dez dias, ocasião em que foi perdida parte dos documentos (peça 11, p.3) ;
b) não pode ser de sua responsabilidade participar das licitações, checar documentos das empresas participantes, uma vez que possui uma comissão de licitação, um setor financeiro, um departamento de projetos e parecerista jurídico, que acompanhou a execução do convênio e deu parecer favorável. Expressa: 'Não tinha e não tem nenhum chefe de executivo, capacidade e condições práticas de analisar documento por documento' (peça 11, p. 3) ;
c) 'não tinha como eu saber por exemplo que o evento não podia ser realizado naquele mês' (peça 11, p. 4) ; 
d) não houve má fé, nem irresponsabilidade, nem desperdício de recursos públicos, nem a prática de crime (peça 11, p. 4) ;
e) anexou as declarações: realização de evento (peça 11, p. 5) , de exibição de vídeo institucional (peça 11, p. 6) , de gratuidade do evento (peça 11, p. 7) , de guarda e conservação dos documentos contábeis (peça 11, p. 8) , notificação do administrador municipal sobre o repasse do OGU (peça 11, p. 9) , todas datadas de 20/12/2010, e assinadas pelo Sr. Osni José Schroeder;
f) anexou carta proposta da empresa NATIVOS PROMOÇÕES MUSICAIS LTDA., CNPJ 00.556.024/0001-21 (peça 12, p. 1) , para o show no valor de R$ 30.000,00, datada 5/4/2010 (peça 11, p. 10) , duas cartas de exclusividade artística, uma datada de 5/4/2010, e a outra de 12/4/2010, ambas reconhecida apenas a firma do assinante - Sr. Nativos Jair L Demarco, fixando a data de exclusividade 23/4/2010, para apresentação dos Nativos (peça 11, p. 11) . Notas Fiscais 000393 (peça 11, p. 13 e 28) , de 1º/7/2010, no valor de R$ 30.000,00, discriminando show dos Nativos, expedida pela empresa Metronix Estruturas e Eventos - EIRELI - EPP, CNPJ 05.905.549/0001-49 (peça 12, p. 2) , e 00391 (peça 11, p. 14 e 29) , de 1º/7/2010, no valor de R$ 155.000,00, discriminando tenda (cobertura e área gastronômica, palco metálico, sonorização, iluminação e gerador, também da Metronix, cujo sócio administrador é o Sr. Jair Luiz Damarco, CPF XXX.696.019-XX (peça 12, p. 3) ; transferências realizadas na Caixa Econômica Federal (CEF) de Negrinhos/SC, Agência 1081-2, em 30/9/2010, no valor de R$ 35.000,00, da conta 56-0 da PM de Negrinhos para a Agência 5201-9, do Banco do Brasil, c/c 1640979-5, CNPJ da Metronix (peça 11, p. 15, 19 e 30) , e de R$ 150.000,00 no dia 12/11/2010 da PM Negrinhos para a Metronix (peça 11, p. 31 e 36) . Extrato da CEF evidenciando, em 12/11/2010, o repasse (crédito) de R$ 150.000,00 e no mesmo dia débito de mesmo valor (peça 11, p. 16) . 
Nota de Empenho 9 (peça 11, p. 17) , em nome da Metromix Ltda., emitida em 22/4/2010, com histórico:
Locação de tenda para evento............................................ R$ 125.676,00
Show musical de Nativos ao vivo.......................................R$ 24.324,00
Total.................................................................................... R$ 150.000,00
Nota de Empenho 8 (peça 11, p. 37) , em nome da Metromix Ltda., emitida em 22/4/2010, com histórico:
Locação de tenda para evento............................................ R$ 29.324,00
Show musical de Nativos ao vivo.......................................R$ 5.676,00
Total.................................................................................... R$ 35.000,00
g) Processo Licitatório 54/2010 - Inexigibilidade de licitação por notória especialização, locação de estrutura e show dos Nativos, a ser realizado nos dias 22 a 25/4/2010, valor total de R$ 185.000,00, empresa Metronix, com a Justificativa: 
Trata-se de processo para aquisição de tenda e assessórios para cobertura de público em evento denominado FESTIVAL ACONCHEGO DA SERRA. Sendo referidos itens produtos exclusivos da empresa METROMIX LTDA., inclusive com registro em INPI - Instituto Nacional da Propriedade Industrial, estamos diante de caso de inexigibilidade de licitação, prevista no art. 25, III, § 1° da Lei  8.666 de 21 de junho de 1993... (peça 11, p. 20-21 e 22-23) .
Orçamento da Metronix no valor de R$ 185.000,00 (peça 11, p. 24-25) e publicação do extrato da Inexigibilidade 54/2010 no DOU de 13/4/2010 (peça 11, p. 27) ;
h) prestação de contas (peça 11, p. 39-44) , Anexo X - relatório de execução físico-financeira, Anexo XI relação de pagamentos, Anexo XIV relação da execução da receita e despesa, Anexo IX - relatório de cumprimento do objeto. Documentos extraídos do Sistema Siconv (peça 11, p. 45-58) . Termo de Convênio Mtur/Munícipio de Negrinho - SC 732610/2010 (peça 11, p. 59-76) .
7.	Análise: rejeitam-se as alegações de defesa apresentadas pelo responsável, baseado nos seguintes motivos, analisando-se item a item:
a) inaceitável a justificativa da enchente, uma vez que o responsável poderia ter procurado a prefeitura, que tem obrigação de guardar toda a documentação de convênios ainda não julgados, inclusive, o próprio responsável declarou que os documentos contábeis referentes à prestação de contas do convênio em comento encontram-se guardados, arquivados em boa ordem e conservação (peça 11, p. 11, p. 8) ;
b) como assinante do Convênio 732610/2010 (peça 1, p. 41-59) , avocou para si a responsabilidade de observar as disposições da Lei de licitações, cabendo a ele adjudicar e homologar os procedimentos licitatórios, por ser a autoridade superior, conforme Cláusula Terceira, inciso II, alíneas 'm' e 'n' do Convênio 732610/2010, cabendo não só observar as disposições da Lei 8.666/1993, especialmente em relação a licitações e contratos, os casos de dispensa e inexigibilidade, inclusive, a modalidade de licitação prevista também na Lei 10.520/2002. Assim, de forma diferente do expressado pelo responsável, cabia a ele o papel de adjudicar e homologar os procedimentos licitatórios;
c) a informação não procede, uma vez que o responsável teve acesso ao Parecer Mtur 225/2010 (peça 1, p. 163-165) , de 7/4/2010, nas vésperas do evento em seu município (22 a 25/4/2010) , que literalmente, expressa:
...Ocorre que, não é autorizado por esta coordenação realização de evento que caracterize comemoração de aniversário da cidade, uma vez que não se enquadra na natureza de eventos apoiados por este Ministério, conforme consta no artigo 16 da Portaria Mtur 153/2009 (peça 1, p. 165) .
Cabe, ainda, mencionar que o responsável utilizou de má fé apresentando ao Mtur um e-mail 'manipulado' (peça 1, p. 167) , excluindo parte que não lhe era favorável, dando uma falsa aparência de que o Parecer 225/2010 (peça 1, p. 163-165) do Mtur houvesse sido desconsiderado, no entanto, a Nota Técnica de reanálise do Mtur 1263/2013 (peça 1, p. 169-172) , de 25/11/2013, rebate essas informações, citando:
O senhor Osni José Schroeder, exPrefeito de Rio Negrinho e signatário do Termo de Convênio, encaminhou pedido de reconsideração (fls. 184 a 190) em que alega que este Ministério teve ciência de que o evento objeto do convênio em análise teria o caráter de comemoração do aniversário da cidade e ainda assim aprovou a proposta, celebrando após isso o convênio, fato este que, em sua perspectiva, impediria que a presente prestação de contas fosse reprovada, pois o descumprimento ao artigo 16 da Portaria MTur n. 153, de 06 de outubro de 2009, teria sido responsabilidade deste Ministério.
Ressalta-se que, conforme apontado pelo próprio requerente, o servidor Rodrigo de   Andrade Lima emitiu, no dia 09/04/2010, o Parecer de Análise Técnica n. 225/2010, que rejeitou a proposta fundamentando-se justamente na afronta à norma mencionada.
O exPrefeito alegou que pouco após a emissão deste parecer, foi emitido um outro em que se mandava desconsiderar aquele anteriormente emitido e aprovava a proposta outrora rejeitada.
Na realidade, foi emitido parecer no dia 16/04/2010, pela servidora Viviane Simões, com o perfil de acesso ao Portal de Convénios pertencente à servidora Rejane de Castro Silva em que, de fato, foi pedido que o convenente desconsiderasse o parecer anterior, o qual rejeitava a proposta. Entretanto, além disso, foi solicitado que ele alterasse a justificativa da proposta. Após este parecer, deixa de constar na justificativa a especificação de que o evento seria em comemoração ao aniversário do município. Ressaltamos que não houve qualquer outra alteração, apenas foram excluídos os trechos que se referiam ao aniversário.
O ocorrido, entretanto, de maneira nenhuma sana os vícios que foram identificados desde o início do processo para celebração do convênio, nem exime o convenente de sua responsabilidade, uma vez que o parecer n. 225/2010 deu-lhe ciência da ilegalidade, o que não o impediu de insistir em dar andamento ao processo, sem alterar a data nem o caráter do evento, apenas mascarando a proposta que havia sido feita. O convenente não pode, portanto, alegar inocência ou desconhecimento da ilegalidade.  
d) não procede, uma vez que no item 'c' ficou demonstrado que o responsável agiu de má fé junto ao MTur, mascarando a proposta que havia sido feita e realizando o evento na data de aniversário da cidade. Também, entre a documentação apresentada ao TCU, o responsável age de má fé novamente, ao apresentar o Termo de Convênio (peça 11, p. 59-76) , omitindo, exatamente, a página sete, que não lhe é favorável, onde consta a Cláusula Terceira, inciso II, alínea 'oo', que, literalmente expressa:
oo) apresentar na prestação de contas, quando da contratação de artistas, consagrados, enquadrados na hipótese de inexigibilidade prevista no inciso III do art. 25 da Lei 8.666/1993, atualizada, por meio de intermediários ou representantes, cópia do contrato de exclusividade dos artistas com o empresário contratado, registrado em cartório, sob pena de glosa dos valores envolvidos. Ressalta-se que o contrato de exclusividade difere da autorização que confere exclusividade apenas para os dias correspondentes à apresentação dos artistas e que é restrita à localidade do evento, conforme dispõe o Acórdão 96/2008-TCU-Plenário do TCU; (peça 1, p. 47) .
e) a Nota Técnica 140/2014 (peça 1, p. 181-186) , de 10/3/2014, registrou que até esta data o responsável não havia inserido no Sistema Siconv as diversas declarações exigidas na firmatura do convênio. Agora, de forma intempestiva, o responsável apresenta parte das declarações, apenas as que são assinadas por ele mesmo, deixando de apresentar a declaração de autoridade local atestando a realização do evento e a declaração de patrocinadores (itens 2.1., 2.2, 2.3, 3.4 e 3.5) mencionadas na Nota Técnica 802/2012 (peça 1, p. 68-72) , de 10/9/2012:
			 Nota Técnica 802/2012 (peça 1, p. 68-72) , de 10/9/2012
2.1. Fotografia, filmagem e/ou material de divulgação pós evento (publicação em jornais, revistas ou reportagens televisivas) , que comprovem a efetiva realização do evento e a aplicação da logomarca do MTur; 
2.2. Para shows musicais e apresentações artísticas e culturais - foram apresentadas fotografias de cada show/apresentação, filmagem e/ou material de divulgação pós-evento (publicação em jornais, revistas ou reportagens televisivas) , que comprovem sua efetiva realização no evento proposto;
2.3. Para os itens de infraestrutura do evento - não foram apresentadas fotografias e/ou filmagem de cada item listado no Plano de Trabalho;
...
3.4. Declaração de Autoridade Local (que não seja o Convenente) atestando a realização do evento.
3.5. Declaração do Convenente acerca da existência de patrocinadores para o evento. Caso tenha havido patrocínio, o convenente deve informar o nome dos patrocinadores, além do montante arrecadado e as despesas custeadas (conforme o que preconiza o Relatório de Fiscalização/TCU 832/2011, decorrente do Acórdão 2113/2011-TCU-Plenário) .
A Nota Técnica 802/2012 (peça 1, p. 68-72) , de 10/9/2012, registrou, também, que:
e.1) as festividades ocorridas em Negrinho/SC na data (22 a 15/4/2010) , em comemoração ao 'aniversário de 130 anos do município', evento incompatível com o art. 16 da Portaria MTur 153/2009. As despesas realizadas para a execução do objeto do convênio, contrariam também os arts. 63 e 64 da Lei 4.320/1964, portanto, são inaceitáveis (peça 1, p. 71) . Por este motivo houve a reprovação da prestação de contas pelo Mtur - Notas Técnicas 802/2012 (peça 1, p. 68-72) , de 10/9/2012; 503/2012 (peça 1, p. 75-76) , de 18/9/2012; 1263/2013 (peça 1, p. 169-172) , de 25/11/2013; e a 140/2014 (peça 1, p. 181-186) , de 10/3/2014;
e.2) entre a programação prevista para a data de execução do convênio em comento, ocorreu em Negrinhos/SC o show com a dupla 'Vítor e Léo', ocasião na qual conforme vídeo de divulgação do evento (http://www.youtube.com/watch?v=GKROMSPJWJQ) houve cobrança de valores a título de ingresso, o que contraria o Acórdão 96/2008-TCU-Plenário, que determina que 'os valores arrecadados com a cobrança de ingressos em shows e eventos ou com a venda de bens e serviços produzidos ou fornecidos em função dos projetos beneficiados com recursos dos convênios devem ser revertidos para a consecução do objeto conveniado ou recolhidos à conta do Tesouro Nacional. Adicionalmente, referidos valores devem integrar a prestação de contas'. O responsável não apresentou as receitas e despesas referentes a este show, portanto, é inaceitável a declaração de gratuidade (peça 11, p. 7) , causando a incompletude da prestação de contas apresentada e impossibilitando o estabelecimento de nexo de causalidade da totalidade dos recursos aplicados no evento. Ademais, existindo show vinculado ao objeto do presente convênio, existe a obrigatoriedade de apresentação de material comprobatório da receita e despesa (peça 1, p. 71) . 
f) inaceitável - uma vez que o Termo de Convênio 732610/2010, em sua Cláusula Terceira, inciso II, alíneas 'bb' e 'll', exige que sejam apresentadas três propostas de preços (carta proposta) , tendo o responsável apresentado apenas a carta proposta contratada, o que é incapaz de comprovar a razoabilidade dos preços dos cachês, em especial se esses são similares aos preços cobrados pelas bandas em outras apresentações artísticas análogas, contrariando o disposto no art. 26, inciso III, da Lei 8.666/1993 e do Acórdão 819/2005-TCU-Plenário.
Cabe registrar que a Nativos e a Metronix são empresas do mesmo grupo, ambas administradas pelo Sr. Nativos Jair L Damarco, e que as Notas Fiscais 00391 e 000393, de valores, respectivamente, de R$ 155.000,00 e R$ 30.000,00, dão suporte ao valor total do convênio em comento (R$ 185.000,00) , tendo o responsável demonstrado que os valores foram transferidos em sua totalidade à empresa Metronix, seguindo o ritual das fases da despesa pública, tendo emitido as Notas de Empenho 8 e 9, efetuado a liquidação das notas fiscais citadas e o pagamento por meio das transferências de R$ 35.000,00 em 20/9/2010 e R$ 150.000,00 em 12/11/2010 (peça 11, p. 16) . No entanto, mesmo que os procedimentos de execução da despesa tenham sido, à primeira vista, regulares, como mencionado nos itens anteriores, as festividades ocorridas em Negrinho/SC na data (22 a 15/4/2010) ocorreram em comemoração ao 'aniversário de 130 anos do município', evento incompatível com o art. 16 da Portaria MTur 153/2009, e possuíram cobrança de ingresso, sem que os respectivos recursos integrassem a prestação de contas, o que é, portanto, inaceitável (peça 1, p. 71) .
Além disso, as duas cartas de exclusividade artística (peça 11, p. 11-12) não podem ser aceitas como cartas de exclusividade, por possuírem pelo menos dois vícios: 1º) não foram registradas em cartório, havendo apenas o reconhecimento da firma do Sr. Nativo Jair L Demarco; e 2º) são apenas autorização que confere exclusividade apenas para os dias correspondentes à apresentação dos artistas, e que é restrita à localidade do evento. Essas falhas contrariam a Cláusula Terceira, Inciso II, alínea 'oo', do Termo de Convênio 732610/2010, o Acórdão 96/2008-TCU-Plenário, mencionado literalmente no Termo de Convênio na alínea 'oo' (portanto de conhecimento tácito do responsável) e o Acórdão 2163/2011-TCU-Segunda Câmara, que expressa:
... 
9.3.2.1. sejam observados os requisitos constantes do subitem 9.5.1 do Acórdão 96/2008-TCU-Plenário, não devendo ser aceitos contratos de exclusividade restritos às datas e às localidades das apresentações artísticas, ou que não tenham sido registrados em cartório;
O Tribunal tem adotado o entendimento de que a não apresentação de contrato de exclusividade torna irregular a contratação de artistas por inexigibilidade de licitação e justifica o julgamento pela irregularidade das contas, com aplicação da multa prevista no art. 58 da Lei 8.443/1992 ao responsável, mas tal ocorrência, por si só, não é suficiente para a configuração de débito, o qual somente subsiste em face da ausência de comprovação inequívoca do nexo de causalidade. Nesse sentido, citam-se os Acórdãos 660/2016, 6.730/2015, 5.769/2015 e 5.662/2014, todos da 1ª Câmara do TCU. 
Nessa linha, constam dos autos elementos suficientes para concluir que não houve nexo de causalidade entre os recursos envolvidos na execução do convênio e as despesas realizadas para a execução de seu objeto, uma vez que houve a cobrança de ingressos para o evento, sem que os respectivos recursos tenham sido revertidos para a consecução do objeto e integrado a prestação de contas do ajuste. Sendo assim, considera-se que as contas não foram devidamente prestadas, não havendo como estabelecer, em sua integralidade, o nexo de causalidade entre os recursos e o evento realizado.
g) a inexigibilidade da licitação (Processo 54/2010) é inaceitável, pelos seguintes motivos: 1º) com referência ao show, cuja proposta única foi de R$ 30.0000,00, o multicitado inciso III, do art. 25, da Lei 8.666/1993 poderia até ser aplicável, em razão da inviabilidade de competição por conta da peculiaridade referente ao sujeito a ser contratado, pois se trata de profissional consagrado pela crítica especializada e pela opinião pública; no entanto, não houve cumprimento da Cláusula Terceira, inciso II, alíneas 'bb' e 'll', que exige que sejam apresentadas três propostas de preços (carta proposta) , o que traria a comprovação da razoabilidade dos preços dos cachês, em especial se esses são similares aos preços cobrados pelas bandas em outras apresentações artísticas análogas, o que contraria o disposto no art. 26, inciso III, da Lei 8.666/1993 e no Acórdão 819/2005-TCU-Plenário; 2º) com referência à contratação de empresa para fornecimento de tendas, palco, sonorização, iluminação e gerador, serviços comuns em eventos festivos, não existia inviabilidade de competição relacionada com a natureza do objeto a ser contratado; este caso específico envolvia o montante de R$ 155.000,00, o que se enquadraria em tomada de preços (acima de R$ 80.000,00) , tendo o responsável realizado a inexigibilidade com base no art. 25, III, § 1°, da Lei 8.666/1993, o que contraria a o art. 37, inciso XXI da Constituição Federal, os arts. 1º, 2º e 3º da Lei 8.666/1993, o Termo de Convênio 732610/2010, Cláusula Terceira, inciso II, alíneas 'm', 'n', 'bb' e 'll' e os Acórdão 96/2008-TCU-Plenáriolenário e o 2163/2011-TCU-2ª Câmara.
h) o responsável encaminha agora os documentos que deveriam estar no Sistema Siconv desde a apresentação da prestação de contas com prazo máximo de 20/1/2011, uma vez que a vigência do convênio findou em 20/12/2010 (peça 1, p. 64) , e pela Cláusula Décima Segunda o convenente teria prazo máximo de trinta dias para apresentar prestação de contas. Embora tenham sido apresentados extemporaneamente e não tenham sido incluídos no Siconv, tem-se que a falha fora sanada, em observância ao princípio da verdade material. 
Quanto aos outros documentos apresentados pelo responsável - extraídos do Sistema Siconv (peça 11, p. 45-58) e Termo de Convênio Mtur/Munícipio de Negrinho - SC 732610/2010 (peça 11, p. 59-76) , já constavam do processo (peça 1, p. 9-22) .
CONCLUSÃO
8.	Considerando que o responsável, Sr. Osni José Schroeder, teve acesso ao Parecer MTur 225/2010 (peça 1, p. 163-165) , de 7/4/2010, noticiando que não deveria aplicar os recursos do Convênio Mtur 732610/2010 no 'aniversário de 130 anos do município', evento incompatível com o art. 16 da Portaria Mtur 153/2009, e contrariam os arts. 63 e 64 da Lei 4.320/1964, tendo ele resolvido, por conta própria e desobedecendo as orientações do Mtur, assumir o risco, realizando nos dias 22 a 25/4/2010, junto com o 'Festival Aconchego da Serra', o que levou à reprovação da prestação de contas pelo Mtur, por meio das Notas Técnicas - 802/2012 (peça 1, p. 68-72) , de 10/9/2012; 503/2012 (peça 1, p. 75-76) , de 18/9/2012; 1263/2013 (peça 1, p. 169-172) , de 25/11/2013; e a 140/2014 (peça 1, p. 181-186) , de 10/3/2014. (itens 7. c e e.1) ;
9.	Em face da análise promovida no item 7 - subitens de 'a' a 'h' desta instrução, propõe-se rejeitar as alegações de defesa apresentadas pelo Sr. Osni José Schroeder, uma vez que não foram suficientes para sanear as irregularidades a ele atribuídas, pelos seguintes motivos:
- aplicação dos recursos do Convênio Mtur 732610/2010 no 'aniversário de 130 anos do município', evento incompatível com o art. 16 da Portaria Mtur 153/2009, tendo ele resolvido, por conta própria e contrariando as orientações do Mtur, assumir o risco, realizando nos dias 22 a 25/4/2010, junto com o 'Festival Aconchego da Serra', o que levou a reprovação da prestação de contas pelo Mtur, por meio das Notas Técnicas - 802/2012 (peça 1, p. 68-72) , de 10/9/2012; 503/2012 (peça 1, p. 75-76) , de 18/9/2012; 1263/2013 (peça 1, p. 169-172) , de 25/11/2013; e a 140/2014 (peça 1, p. 181-186) , de 10/3/2014. (itens 7. c e e.1) 
-	contratação irregular mediante o processo licitatório 54/2010, enquadrado como se fosse inexigibilidade da licitação - inciso III, do art. 25, da Lei 8.666/1993, não constando referência de preços com relação à parte do show (proposta única de R$ 30.0000,00) , sem apresentar comprovação da razoabilidade dos preços dos cachês, em especial se esses são similares aos preços cobrados pelas bandas em outras apresentações artísticas análogas, e contratação de empresa para serviços comuns em eventos festivos no valor de R$ 155.000,00 (fornecimento de tendas, palco, sonorização, iluminação e gerador) , deixando de existir inviabilidade de competição relacionada com a natureza do objeto a ser contratado, contrariado o art. 37, inciso XXI da Constituição Federal, os arts. 1º, 2º e 3º da Lei 8.666/1993, o Termo de Convênio 732610/2010, Cláusula Terceira, inciso II, alíneas 'm', 'n', 'bb' e 'll' e os Acórdão 96/2008-TCU-Plenário e o 2163/2011-TCU-2ª Câmara (item g) ; 
- contratação irregular baseada em duas cartas de exclusividade artística (peça 11, p. 11-12) , que não foram registradas em cartório e conferem exclusividade apenas para os dias correspondentes à apresentação dos artistas, e que é restrita à localidade do evento, contrariando a Cláusula Terceira, Inciso II, alínea 'oo' do Termo de Convênio 732610/2010 e os Acórdão 96/2008-TCU-Plenário, citado, literalmente, no Termo de Convênio na alínea 'oo', portanto, de conhecimento tácito do responsável e o Acórdão 2163/2011-TCU-Segunda Câmara. Considerando que a jurisprudência do TCU  (Acórdão 5871/2016-TCU-Primeira Câmara) , ainda que não configurado dano ao erário, tem condenado em multa e julgado pela irregularidade das contas (item f) ;
- ausência de alimentação do Sistema Siconv, na época oportuna, até 20/1/2011, deixando de apresentar as declarações exigidas na firmatura do convênio, agora, de forma intempestiva, o responsável apresenta parte das declarações, apenas as que são assinadas por ele mesmo, deixando de apresentar a declaração de autoridade local atestando a realização do evento e a declaração de patrocinadores (itens 2.1., 2.2, 2.3, 3.4 e 3.5) da Nota Técnica 802/2012 (peça 1, p. 68-72) , de 10/9/2012. (item e) ; e
- inexistência de apresentação das receitas e despesas referentes ao show com a dupla 'Vítor e Léo', na vigência do convênio, com cobrança de valores a título de ingresso, o que contraria o Acórdão 96/2008-TCU-Plenário, bem como torna inválida a declaração de gratuidade (peça 11, p. 7) , causando a incompletude da prestação de contas apresentada e impossibilitando o estabelecimento de nexo de causalidade da totalidade dos recursos aplicados no evento. (item e.2) 
10.	Os argumentos de defesa tampouco lograram afastar o débito imputado ao responsável. Ademais, inexistindo nos autos elementos que demonstrem sua boa-fé ou a ocorrência de outros excludentes de culpabilidade. Tendo, inclusive, pelo contrário, utilizado de má fé apresentando ao Mtur um e-mail 'manipulado' (peça 1, p. 167) , excluindo parte que não lhe era favorável, dando uma falsa aparência de que o Parecer 225/2010 (peça 1, p. 163-165) houvesse sido desconsiderado e ao apresentar ao TCU suas alegações de defesa (peça 11) , juntou o Termo de Convênio (peça 11, p. 59-76) , omitindo, exatamente, a página sete, que não lhe é favorável, onde consta a Cláusula Terceira, inciso II, alínea 'oo' (itens 7. c e d) . Desse modo, suas contas devem, desde logo, ser julgadas irregulares, nos termos do art. 202, § 6º, do Regimento Interno/TCU, procedendo-se à sua condenação em débito e à aplicação da multa prevista no art. 57 da Lei 8.443/1992 c/c o art. 267 do RI/TCU.
INFORMAÇÕES ADICIONAIS
11.	Cabe registrar que os recursos do Convênio 732610/2010, foram utilizados no objeto 'FESTIVAL ACONCHEGO DA SERRA', realizado em Negrinhos/SC, no período de 22 a 25/4/2010, com recursos advindos de Emenda Parlamentar - Dep. Nelson Goetten, classificado como gerador de fluxo turístico (Portaria Mtur 143/2009, art. 16) , que são aqueles que efetivamente contribuam para a movimentação de fluxos regionais, nacionais e internacionais de turistas no Brasil, como também a propagação da imagem positiva do País, interna e externamente (peça 1, p. 25) , tendo sido transferido pelo Mtur o montante de R$ 150.000,00, na Funcional Programática 23.695.1166.4620.0042 - Emenda Parlamentar do Dep. Nelson Goetten - natureza da despesa 334041 - Fonte 0100, por meio da nota de empenho 2010NE900286, de 22/4/2010 (peça 1, p. 31) .
12.	Sendo reprovado pelo Mtur, embasado nas Notas Técnicas 802/2012 (peça 1, p. 68-72) , de 10/9/2012; 503/2012 (peça 1, p. 75-76) , de 18/9/2012; 1263/2013 (peça 1, p. 169-172) , de 25/11/2013; e a 140/2014 (peça 1, p. 181-186) , de 10/3/2014, uma vez que o evento ocorreu na mesma data de comemoração do 'aniversário de 130 anos do município', contrariando o art. 16 da Portaria Mtur 153/2009.
13.	Cabe registrar que o prefeito sucessor solicitou ao Mtur o parcelamento dos valores a serem devolvidos do Convênio Mtur 732610/2010 (peça 1, p. 81-82) . A solicitação foi deferida (peça 1, p. 83) , mas a convenente desistiu do parcelamento, por meio do Ofício GAB 113/2013 (peça 1, p. 79-80) , requereu instauração de Tomada de Contas Especial mediante Ofício GAB 378/2013 (peça 1, p. 86-87) e ingressou com ação civil pública em desfavor do Sr. Osni José Schroeder (peça 1, p. 91-94) . 14.	A ação civil de improbidade administrativa 5003914-85.2013.4.04.7209, processos conexos 5002210-66.2015.4.04.7209 e 5029045-58.2013.4.04.0000, sendo o autor o Município de Negrinhos/SC, e réu o Sr. Osni José Schroeder, envolvendo o Convênio Mtur 732610/2010, valor da causa R$ 213.400,00, está sendo conduzida pelo Juiz Exmº Sr. Sérgio Eduardo Cardoso, Juiz Substituto da 1ª Vara Federal de Jaraguá do Sul, tendo a última movimentação ocorrido em 16/3/2017 'juntado o mandado aos Chefes do Departamento de licitação e de Projetos da Prefeitura Municipal de Negrinhos/SC' (peça 13) , podendo ser acessado pelo link: 
http://www2.trf4.jus.br/trf4/controlador.php?acao=consulta_processual_resultado_pesquisa&txtValor=50039148520134047209&selOrigem=SC&chkMostrarBaixados=&todasfases=S&selForma=NC&todaspartes=&hdnRefId=276afddf00a2ca695e24c452f58f4bc6&txtPalavraGerada=MmYR&txtChave=263722572613.
15.	O Ministério Público junto a este Tribunal, representado pelo douto Procurador Julio Marcelo de Oliveira, atuando no TCProcesso 016.891/2015-5, que gerou o Acórdão 374/2017-TCU-Primeira Câmara, expressa:
	'há fortes indícios de esquema fraudulento nos convênios assinados com o Ministério do Turismo para realização de festas em que o plano de trabalho é encaminhado em data muito próxima à realização do evento, já com a indicação dos artistas que serão contratados e que, na prestação de contas, não há recibo de pagamento a estes artistas, razão pela qual merecem especial atenção e exemplar atuação por parte deste Tribunal'...
...
Para melhor compreensão do esquema fraudulento envolvendo eventos artísticos custeados com recursos públicos, é importante mencionar notícia veiculada na Internet em 23.6.2016 (http://tvefamosos.uol.com.br/noticias/ooops/2016/06/23/pf-investiga-mafia-dos-shows-publicos-desvios-podem-passar-de-r-100-mi.htm#fotoNav=7, acesso em 8.8.2016) , que assim detalha os modelos de fraude na contratação de shows públicos no Brasil:
'Golpe 1 - 
1) uma cidade decide fazer uma festa numa determinada data e quer contratar um grande nome sertanejo;
2) um funcionário da prefeitura sabe da festa e da data prevista, então avisa um comparsa atravessador;
3) o atravessador liga para o empresário do artista e compra a exclusividade da data em questão. Ao comprar antecipadamente, consegue preços inferiores ao cachê do artista;
4) a prefeitura entra em contato com o empresário do artista. Ele avisa que, infelizmente, a data interessada já está vendida e orienta a prefeitura a procurar o 'proprietário' da data;
5) a prefeitura entra em contato e, se quiser data, terá de pagar um valor de cachê muito superior ao que o próprio artista cobraria;
6) o proprietário da data vende o show, emite a nota fiscal e depois divide os lucros com seu informante na prefeitura (que pode ser um secretário de Cultura ou de Eventos) .
Golpe 2 - 
1) o funcionário de uma prefeitura procura o empresário de um grande artista. Convida-o para se apresentar e avisa, que, se aceitar, haverá um 'esquema';
2) o esquema: o cachê do artista é, digamos, R$ 100 mil, mas o funcionário diz que contratará o artista desde que ele passe uma nota fiscal de que recebeu R$ 200 mil pelo show. No entanto, receberá metade disso;
3) se o empresário do artista aceitar, o funcionário promete passar em cash, por fora, o valor do imposto que o artista terá de pagar por esses R$ 100 mil extras declarados na nota (de R$ 200 mil) , mas não recebidos;
4) os R$ 100 mil desviados, descontado o imposto que será repassado ao artista pago por fora, ficarão em sua maioria com o funcionário corrupto.
Golpe 3 - 
1) funcionário da prefeitura (ou secretário) monta uma empresa de logística, som e iluminação de eventos públicos;
2) essa empresa sabe que a prefeitura terá um aniversário ou evento em que precisará de um grande nome da música, som e iluminação, além de banheiros químicos, barraquinhas de comida, bebida etc.;
3) a empresa do funcionário da prefeitura se propõe a cuidar de tudo, exceto do cachê do artista (que pode estar enrolado no golpe anterior) ;
4) a prefeitura 'vende' o evento para essa empresa, que vai faturar não só com som e iluminação, mas também com toda a arrecadação que conseguir por meio de patrocinadores ou mesmo outros prestadores de serviços, como o aluguel pelas barracas.' 
Na referida notícia, é afirmado que a Polícia Federal, a Receita Federal e o Ministério Público Federal estão investigando uma máfia dedicada a fraudar a compra e a venda de shows públicos de grandes artistas e que o volume de dinheiro obtido por meio das fraudes pode passar de R$ 100 milhões só nos últimos três anos. Também é afirmado que a fraude mais comum, segundo o Procurador da República que investiga o caso (Sr. Thiago Lacerda Nobre, Procurador-Chefe da Procuradoria da República em São Paulo) , é a referente ao Golpe 1, acima.
Essa notícia não pode e não deve ser desprezada pelo Tribunal. Ao contrário, trata-se de informação valiosa e que deve servir de alerta para se analisarem mais atentamente os convênios em que os modelos de fraude descritos possam ter ocorrido.
16.	Neste processo em análise o evento (22 a 25/4/2010) coincide com a assinatura do convênio (peça 11, p. 76) , ambos em 22/4/2010. 
PROPOSTA DE ENCAMINHAMENTO
17.	Diante do exposto, submetemos os autos à consideração superior, propondo ao Tribunal:
a) rejeitar as alegações de defesa apresentadas pelo Sr. Osni José Schroeder.
b) com fundamento nos arts. 1º, inciso I, 16, inciso III, alíneas 'b' e 'c', da Lei 8.443/1992 c/c os arts. 19 e 23, inciso III, da mesma lei, e com arts. 1º, inciso I, 209, incisos II e III, 210 e 214, inciso III, do Regimento Interno, que sejam julgadas irregulares as contas do Sr. Osni José Schroeder, CPF XXX.429.899-XX, na condição de exPrefeito de Rio Negrinho/SC, pelas ocorrências a seguir elencadas, e condená-lo ao pagamento da quantia a seguir especificada, com a fixação do prazo de quinze dias, a contar da notificação, para que comprove, perante este Tribunal (art. 214, inciso III, alínea 'a', do Regimento Interno) , o recolhimento da dívida aos cofres do Tesouro Nacional, atualizada monetariamente e acrescida dos juros de mora, calculados a partir das datas discriminadas, até a data do recolhimento, na forma prevista na legislação em vigor. 
	Ocorrências:
- aplicação dos recursos do Convênio Mtur 732610/2010 no 'aniversário de 130 anos do município', evento incompatível com o art. 16 da Portaria Mtur 153/2009, tendo ele resolvido, por conta própria e contrariando as orientações do Mtur, assumir o risco, realizando nos dias 22 a 25/4/2010, junto com o 'Festival Aconchego da Serra', o que levou a reprovação da prestação de contas pelo Mtur, por meio das Notas Técnicas - 802/2012 (peça 1, p. 68-72) , de 10/9/2012; 503/2012 (peça 1, p. 75-76) , de 18/9/2012; 1263/2013 (peça 1, p. 169-172) , de 25/11/2013; e a 140/2014 (peça 1, p. 181-186) , de 10/3/2014. As despesas realizadas para a execução do objeto do convênio, contrariam também os arts. 63 e 64 da Lei 4.320/1964.
- contratação irregular mediante o processo licitatório 54/2010, enquadrado como se fosse inexigibilidade da licitação - inciso III, do art. 25, da Lei 8.666/1993, não constando referência de preços com relação à parte do show (proposta única de R$ 30.0000,00) , sem apresentar comprovação da razoabilidade dos preços dos cachês, em especial se esses são similares aos preços cobrados pelas bandas em outras apresentações artísticas análogas, e contratação de empresa para serviços comuns em eventos festivos no valor de R$ 155.000,00 (fornecimento de tendas, palco, sonorização, iluminação e gerador) , deixando de existir inviabilidade de competição relacionada com a natureza do objeto a ser contratado, contrariado o art. 37, inciso XXI da Constituição Federal, os arts. 1º, 2º e 3º da Lei 8.666/1993, o Termo de Convênio 732610/2010, Cláusula Terceira, inciso II, alíneas 'm', 'n', 'bb' e 'll' e os Acórdão 96/2008-TCU-Plenário e o 2163/2011-TCU-2ª Câmara; 
- contratação irregular baseada em duas cartas de exclusividade artística, que não foram registradas em cartório e conferem exclusividade apenas para os dias correspondentes à apresentação dos artistas, e que é restrita à localidade do evento, contrariando a Cláusula Terceira, Inciso II, alínea 'oo' do Termo de Convênio 732610/2010 e os Acórdão 96/2008-TCU-Plenário, citado, literalmente, no Termo de Convênio na alínea 'oo', portanto, de conhecimento tácito do responsável e o Acórdão 2163/2011-TCU-Segunda Câmara. Considerando que a jurisprudência do TCU (Acórdão 5871/2016-TCU-Primeira Câmara) , ainda que não configurado dano ao erário, tem condenado aplicando multa e julgado pela irregularidade das contas;
- ausência de alimentação do Sistema Siconv, na época oportuna, até 20/1/2011, deixando de apresentar as declarações exigidas na firmatura do convênio, agora, de forma, intempestiva, o responsável apresenta parte das declarações, apenas as que são assinadas por ele mesmo, deixando de apresentar a declaração de autoridade local atestando a realização do evento e a declaração de patrocinadores (itens 2.1., 2.2, 2.3, 3.4 e 3.5) da Nota Técnica 802/2012, de 10/9/2012. 
- inexistência de apresentação das receitas e despesas referentes ao show com a dupla 'Vítor e Léo', na vigência do convênio, com cobrança de valores a título de ingresso, o que contraria o Acórdão 96/2008-TCU-Plenário, bem como torna inválida a declaração de gratuidade (peça 11, p. 7) , causando a incompletude da prestação de contas apresentada e impossibilitando o estabelecimento de nexo de causalidade da totalidade dos recursos aplicados no evento.
- utilização de má fé apresentando ao Mtur um e-mail 'manipulado', excluindo parte que não lhe era favorável, dando uma falsa aparência de que o Parecer 225/2010 houvesse sido desconsiderado e ao apresentar ao TCU suas alegações de defesa, juntou o Termo de Convênio, omitindo, exatamente, a página sete, que não lhe é favorável, onde consta a Cláusula Terceira, inciso II, alínea 'oo'.
Critérios: Os dispositivos violados identificados são: 	
- Constituição da República Federativa do Brasil (CRFB) , arts. 37, inciso XXI, 70, parágrafo único, e 71, II;
- Lei 4.320/1964, arts. 63 e 64;
- Lei 8.666/1993, arts. 1º, 2º, 3º e 25;
- Decreto 5.504/2005, art. 1°;
-Decreto-lei 200/1967, art. 93; 
- Portaria Interministerial-CGU/MF/MP 127/2008, arts. 39, inciso V, e art. 56 a 60;
- Portaria Mtur 153/2009, art. 16;
-Termo de Convênio MTur/Município de Rio Negrinho/SC 732610/2010, Cláusula Terceira, inciso II, alíneas 'a', 'h' 'm', 'n', 'bb', 'cc', 'll', 'mm' e 'nn', Cláusula Décima Segunda e Cláusula Décima Sexta, inciso III;
-Acórdão 819/2005-TCU-Plenário; o 5871/2016-TCU-1ª Câmara; e o 2163/2011-TCU-2ª Câmara; 
Evidências: Notas Técnicas 802/2012 (peça 1, p. 68-72) , de 10/9/2012; 503/2012 (peça 1, p. 75-76) , de 18/9/2012; 1263/2013 (peça 1, p. 169-172) , de 25/11/2013; e a 140/2014 (peça 1, p. 181-186) , de 10/3/2014, todas emitidas pelo Ministério do Turismo. 
Responsável: Sr. Osni José Schroeder (CPF XXX.429.899-XX) , prefeito de Rio Negrinho/SC no período de vigência do convênio. 
Conduta: O Sr. Osni José Schroeder não comprovou a boa e regular aplicação dos recursos recebidos por meio do Convênio MTur/Município de Rio Negrinho/SC 732610/2010.
Nexo de causalidade: O Sr. Osni José Schroeder não apresentou elementos comprobatórios satisfatórios, o que ocasionou a reprovação das prestações de contas do Convênio 732610/2010.
Resultado Ilícito: malversação de recursos públicos federais.
Culpabilidade: não é possível afirmar que houve boa-fé do Sr. Osni José Schroeder; é razoável afirmar que era possível ao responsável ter consciência da ilicitude dos atos que praticou; é razoável afirmar que era exigível do responsável conduta diversa daquela que ele adotou, consideradas as circunstâncias que o cercavam, pois o responsável deveria atuar no exercício de suas missões públicas e na devida execução do objeto pactuado, obedecendo ao convênio e à legislação aplicável; em face do exposto, é de se concluir que a conduta do responsável é culpável, ou seja, reprovável, razão por que deve ser apenado com a aplicação de pena de multa.
Débito:	
	VALOR ORIGINAL (Real - R$) 
	DATA DA OCORRÊNCIA
	Localização Processo

	150.000,00
	12/11/2010 
	 (peça 11, p. 16 e 31) 

Valor atualizado até 20/3/2017: R$ 270.997,39 (peça 14) .
c) aplicar ao Sr. Osni José Schroeder, CPF XXX.429.899-XX, na condição de exPrefeito de Rio Negrinho/SC e responsável pelo Convênio Mtur 732610/2010, a multa prevista no art. 57 da Lei 8.443/1992 c/c o art. 267 do Regimento Interno, com a fixação do prazo de quinze dias, a contar da notificação, para que comprove, perante este Tribunal (art. 214, inciso III, alínea 'a', do Regimento Interno) , o recolhimento da dívida aos cofres do Tesouro Nacional, atualizada monetariamente desde a data do acórdão que vier a ser proferido até a do efetivo recolhimento, se for paga após o vencimento, na forma da legislação em vigor;
d) autorizar, desde logo, nos termos do art. 28, inciso II, da Lei 8.443/1992, a cobrança judicial da dívida, caso não atendida a notificação;
e) encaminhar cópia da deliberação que vier a ser proferida, bem como do relatório e do voto que a fundamentarem, ao Procurador-Chefe da Procuradoria da República no Estado de Santa Catarina, nos termos do § 3º do art. 16 da Lei 8.443/1992 c/c o § 7º do art. 209 do Regimento Interno do TCU, para adoção das medidas que entender cabíveis; e
f) dar ciência da deliberação que vier a ser adotada ao Ministério do Turismo e ao juiz Exmº Sr. Sérgio Eduardo Cardoso, Juiz Substituto da 1ª Vara Federal de Jaraguá do Sul, Santa Catarina, responsável pela ação civil de improbidade administrativa 5003914-85.2013.4.04.7209".
2.	Adiante o Parecer do MP/TCU, à peça 19:
	"O débito atribuído nesta Tomada de Contas Especial ao Senhor Osni José Schroeder, exPrefeito Municipal de Rio Negrinho/SC, no valor de R$ 150.000,00, à data de 12/11/2010, corresponde à totalidade dos recursos federais transferidos pela União, representada pelo Ministério do Turismo, ao ente federado municipal mediante o Convênio 732610/2010, para a realização do evento 'Festival Aconchego da Serra', no período de 22 a 25/4/2010.
2.	Nesse caso, as irregularidades que fundamentam a dívida são basicamente as seguintes, nos termos da citação nos autos (peças 9/10) :
	a) falta de inserção, no sistema Siconv, dos documentos comprobatórios referentes aos relatórios de cumprimento do objeto e de execução físico-financeira, à efetiva realização do evento, contendo a logomarca do órgão concedente, as apresentações musicais e a infraestrutura, e às declarações de autoridades e do convenente sobre o evento, a exibição de vídeo institucional, a gratuidade do evento e patrocinadores;
	b) realização do evento em comemoração ao aniversário de 130 anos do município;
	c) cobrança de ingressos sem a comprovação de aplicação desses recursos no objeto do convênio, em desacordo com o Acórdão 96/2008-TCU-Plenário;
	d) falta de apresentação de cópia do extrato de publicação do contrato de exclusividade entre os artistas e os empresários contratados; e
	e) contratação, sem o devido processo licitatório, de empresa para fornecimento de tendas, palco, sonorização, iluminação e gerador de energia (infraestrutura do evento) .
3.	Examinadas as alegações de defesa do responsável, propõe a unidade técnica julgar irregulares as respectivas contas, condenando-o ao débito apurado nos autos e aplicando-se-lhe a multa prevista no art. 57 da Lei 8.443/92 (peças 11 e 16/18) .
4.	Primeiramente, verifica-se que o conjunto probatório disponível nos autos se restringe aos documentos de análise da matéria produzidos na esfera do órgão concedente (Ministério do Turismo) , não tendo sido agregada cópia da prestação de contas apresentada, na fase interna, diretamente no sistema Siconv.
5.	Em situações semelhantes à presente, em que os autos não possuem as peças da prestação de contas e outros elementos de prova, o procedimento usual deste Parquet tem sido, na linha do subitem 9.6 do Acórdão 52/2008-TCU-Segunda Câmara e do subitem 9.5 do Acórdão 4639/2016-TCU-Primeira Câmara, o de propor, previamente, a realização de diligência para saneamento dos documentos ausentes, sob pena de prejuízo ao livre convencimento da instância de controle externo a respeito dos atos de gestão praticados pelo convenente. Todavia, no caso concreto destes autos, considerando que se omitiu o responsável em apresentar a documentação complementar exigida na fase das apurações internas, mas trouxe elementos adicionais nas alegações de defesa perante este Tribunal, faz-se necessário um exame preliminar do conjunto probatório disponível nos autos com o objetivo de apreender, com mais propriedade, se há viabilidade jurídica de continuar o processo diretamente para o julgamento das contas relativas à execução do convênio ou se é o caso de retomar os procedimentos para sanear o processo.
6.	Como ponto de partida nessa perspectiva, relembre-se que o Tribunal deliberou nos termos do Acórdão 1435/2017-TCU-Plenário (TC-Processo 022.552/2016-2) , na sessão de 5/7/2017, por uniformizar a disciplina sobre a matéria, em sede de consulta formulada pelo Ministério do Turismo, basicamente no sentido de que as situações de ausência ou de falha nos contratos de exclusividade, ou nas cartas de exclusividade, podem não ensejar, por si sós, o julgamento de irregularidade das contas ou a condenação em débito de responsável, a depender das circunstâncias do caso concreto.
7.	Assim, para a etapa executiva dos convênios e nas situações em que se comprova a execução do evento previsto e o nexo de causalidade das receitas, despesas e prestador dos serviços, esta representante do Parquet, com arrimo na novel deliberação e a título de uniformidade de tratamento para com os agentes jurisdicionados ao TCU, tem considerado como ressalva nas contas a ausência de apresentação dos contratos de exclusividade (suprida pelas cartas de exclusividade) . Regra geral, o próprio instrumento do convênio já define a priori os grupos musicais que se apresentarão nos eventos previstos, de forma que as exigências do procedimento de inexigibilidade de licitação se afigurariam mais como uma condição de eficácia ou de confirmação dos termos do convênio do que propriamente de uma escolha dos artistas ou competitividade de mercado.
8.	Nas alegações de defesa perante este Tribunal (peça 11) , o Senhor Osni José Schroeder trouxe aos autos, em conjunto com as declarações sobre o evento (realização, exibição de vídeo institucional e gratuidade, guarda de documentos e notificação aos partidos políticos, sindicatos e outros) , a carta de exclusividade conferida à empresa Metromix Ltda. (Metromix Estruturas e Eventos - EIRELI, de CNPJ 05.905.549/0001-49) para representação da banda Nativos (Nativos Promoções Ltda.) no Festival Aconchego da Serra, no dia 23/4/2010. Constam também as Notas Fiscais n.s 391 e 393, de 1/7/2010, emitidas pela Metromix, nos valores de R$ 155.000,00 e 30.000,00, nota de empenho no valor de R$ 150.000,00, extrato de transferência dos recursos federais (R$ 150.000,00) e da contrapartida (R$ 35.000,00) à referida empresa e, ainda, documentos do procedimento de inexigibilidade de licitação para a contratação da apresentação musical e da infraestrutura do evento.
9.	Assim, sob o aspecto formal da documentação apresentada, a execução financeira possui conformidade com o objeto do convênio, no tocante aos valores dos recursos federais e municipais previstos e despendidos, ao procedimento licitatório e ao destinatário dos pagamentos.
10.	Entretanto, embora haja nos autos notícia de que o Festival Aconchego da Serra tenha ocorrido na cidade de Rio Negrinho/SC em abril de 2010 (peças 1, p. 71; e 15) , as alegações de defesa do responsável foram omissas em agregar elementos comprobatórios da efetiva apresentação da banda Nativos e da prestação dos serviços de infraestrutura do evento, não se prestando a esse objetivo, de forma isolada, as declarações de autoridades apresentadas.
11.	A propósito, consta também nos autos que teria havido no Festival Aconchego da Serra de 2010 cobrança de ingressos do público para a dupla Víctor e Léo, cuja apresentação não constou do plano de trabalho do Convênio 732610/2010. Julgados precedentes do Tribunal sobre a matéria - entre outros, os Acórdão 1254/2014-TCU-Segunda Câmara - são no sentido de que caracteriza irregularidade nas contas a falta de comprovação de que os valores da venda de ingressos ao público tenham sido revertidos à execução do objeto do convênio ou recolhidos aos cofres do órgão concedente.
12.	Ademais, ainda que não se possa exigir, por falta de previsão no instrumento do convênio no caso concreto, que o responsável traga especificamente fotografias de apresentação da banda musical (Nativos) e da utilização de todos os itens dos equipamentos e materiais da infraestrutura do evento, é certo que constitui ônus do gestor apresentar, em virtude do dever de prestar contas, elementos de prova acerca da prestação dos serviços contratados, entre os quais se poderiam mencionar, a título do exercício do direito da ampla defesa, notícias divulgadas pós-evento em jornal, rádio, televisão ou internet, ou mesmo fotografias ou vídeos. Resta inviável, por isso, atestar o nexo de causalidade entre as receitas e as despesas do convênio na situação concreta apenas com base na documentação formal financeira.
13.	Particularmente quanto à infraestrutura do evento (tendas, palco, sonorização, iluminação e gerador de energia) , cujo valor (R$ 155.000,00) representa cerca de 84% das despesas totais na execução do convênio (R$ 185.000,00) , subsiste a irregularidade de contratação dos correspondentes serviços, de natureza comum, por meio do procedimento de inexigibilidade de licitação. É uniforme a jurisprudência do Tribunal, a exemplo dos Acórdão 158/2015-TCU-Plenário e 6504/2017-2ª Câmara, sobre a obrigatoriedade do uso do pregão, preferencialmente na forma eletrônica, para as licitações de aquisição de bens e serviços comuns, nos termos do art. 4º do Decreto 5450/2005.
14.	Por fim, a mera concomitância das datas de realização do Festival Aconchego da Serra com as da festa comemorativa do aniversário de 130 anos do Município de Rio Negrinho/SC é insuscetível, a nosso ver, de constituir, a título de presunção, desvio de finalidade na execução do convênio. Essa circunstância somente existiria se houvesse evidência de que o festival previsto no convênio não teria cumprido a finalidade de atração de turismo à localidade a que originalmente se propôs, servindo-se apenas como subterfúgio ou meio indireto de obtenção de recursos para o evento comemorativo do aniversário, de encargo exclusivo do ente federado. Mesmo se fosse esse o caso, também não se pode descartar a priori que a comemoração, a despeito de estar voltada precipuamente para o advento de aniversário municipal, não teria uma função subjacente de atrair turistas e rendas extras à localidade, não se afastando das hipóteses previstas na regulamentação interna do órgão concedente (desvio de objeto) .
15.	Por fim, conclui-se das presentes considerações que não há prejuízo à continuidade do processo para julgamento das contas do Senhor Osni José Schroeder, haja vista que a ausência nos autos dos documentos da prestação de contas apresentada na fase interna não conduz a algum prejuízo aos interesses do exgestor e ao processo. As alegações de defesa do responsável são insuficientes para afastar as irregularidades que lhe foram imputadas nos termos da citação realizada, no tocante ao procedimento de inexigibilidade para a contratação da infraestrutura do evento, à execução física da apresentação da banda musical Nativos e da infraestrutura, e à cobrança de ingressos do público.
16.	Diante do exposto, esta representante do Ministério Público manifesta-se, à luz de fundamentos parcialmente distintos dos da proposta da unidade técnica (peças 16/18) , por que, com base no art. 16, inciso III, alíneas 'b' e 'c', da Lei 8.443/92, sejam julgadas irregulares as contas do Senhor Osni José Schroeder, condenando-o ao pagamento do débito no valor de R$ 150.000,00, à data de 12/11/2010, na forma da legislação em vigor, e aplicando-se-lhe a multa prevista no art. 57 da referida lei.".
É o relatório.

não há

Procuradora-Geral Cristina Machado da Costa e Silva.

TOMADA DE CONTAS ESPECIAL. CONVÊNIO. MINISTÉRIO DO TURISMO. NÃO COMPROVAÇÃO DA REGULAR APLICAÇÃO DOS RECURSOS FEDERAIS REPASSADOS. CITAÇÃO. REJEIÇÃO DAS ALEGAÇÕES. CONTAS IRREGULARES. DÉBITO. MULTA. REMESSA AO MPU E AO JUDICIÁRIO.

TOMADA DE CONTAS ESPECIAL (TCE)

Secretaria do TCU no Estado do Rio Grande do Norte (Sec-RN).

Cuidam os autos de tomada de contas especial instaurada pelo Ministério do Turismo em desfavor do Sr. Osni José Schroeder, ex-Prefeito de Rio Negrinho/SC, gestão 2009-2012, em razão de irregularidades identificadas na prestação de contas do Convênio 732610/2010, celebrado com a finalidade de incentivar o turismo, por meio da realização do projeto "Festival Aconchego da Serra".
Foram previstos R$ 185.000,00 para a execução do objeto, dos quais R$ 150.000,00 seriam repassados pelo concedente e R$ 35.000,00 corresponderiam à contrapartida financeira (peça 1, p. 48) . O ajuste possuía vigência inicial de 22/4/2010 até 22/7/2010 (peça 1, p. 47) , sendo posteriormente prorrogado de ofício em três ocasiões, culminando com novo prazo de vigência em 20/12/2010 (peça 1, p. 61-64) . Os recursos federais foram repassados em 9/11/2010 (peça 1, p. 63) .  
Já no âmbito desta Corte, foi promovida a citação do Sr. Osni José Schroeder (peças 9-10) , prefeito de Rio Negrinho/SC no período de vigência do convênio, pela integralidade dos valores repassados, em razão das seguintes irregularidades:
a) 	falta de inserção, no sistema Siconv, dos documentos comprobatórios referentes aos relatórios de cumprimento do objeto e de execução físico-financeira, à efetiva realização do evento, contendo a logomarca do órgão concedente, as apresentações musicais e a infraestrutura, e às declarações de autoridades e do convenente sobre o evento, a exibição de vídeo institucional, a gratuidade do evento e patrocinadores;
b) 	realização do evento em comemoração ao aniversário de 130 anos do Município;
c) 	cobrança de ingressos sem a comprovação de aplicação desses recursos no objeto do convênio, em desacordo com o Acórdão 96/2008-TCU-Plenário;
d) 	falta de apresentação de cópia do extrato de publicação do contrato de exclusividade entre os artistas e os empresários contratados; e
e) 	contratação, sem o devido processo licitatório, de empresa para fornecimento de tendas, palco, sonorização, iluminação e gerador de energia (infraestrutura do evento) .
Examinadas as alegações de defesa, apresentadas intempestivamente, propõe a Unidade Técnica rejeitar integralmente as alegações de defesa, para julgar irregulares as respectivas contas, condenando-o ao débito apurado nos autos e aplicando-se-lhe a multa prevista no art. 57 da Lei 8.443/92 (peças 11 e 16-18) .
O MP/TCU, a seu turno, embora tenha anuído à proposta instrutória, registrou divergência parcial quanto aos fundamentos da condenação. Entendeu o Parquet especial que, embora a execução financeira estivesse em conformidade com o objeto (peça 19, item 9) , não restou comprovado o nexo de causalidade entre as despesas e as receitas do convênio, notadamente quando ao procedimento de inexigibilidade para a contratação da infraestrutura do evento, à execução física da apresentação da banda musical Nativos e da infraestrutura e à cobrança de ingressos do público (peça 19, item 15) .
Endosso, na essência, a análise do Parquet especial e observo que as alegações de defesa foram tratadas com propriedade na instrução técnica, transcrita no relatório que acompanha este Voto. Não obstante, considero oportuno registrar as considerações a seguir.
Observo que, em suas alegações de defesa (peça 11) , o Sr. Osni José Schroeder trouxe aos autos:
a) 	declarações sobre o evento (realização, exibição de vídeo institucional e gratuidade, guarda de documentos e notificação aos partidos políticos, sindicatos e outros) ;
b) 	carta de exclusividade conferida à empresa Metromix para representação da banda Nativos (Nativos Promoções Ltda.) no Festival Aconchego da Serra, no dia 23/4/2010;
c)	Notas Fiscais nos 391 e 393, de 1/7/2010, emitidas pela Metromix, nos valores de R$ 155.000,00 e 30.000,00;
d)	nota de empenho no valor de R$ 150.000,00, extrato de transferência dos recursos federais (R$ 150.000,00) e da contrapartida (R$ 35.000,00) à empresa Metromix;
e) 	documentos do procedimento de inexigibilidade de licitação para a contratação da apresentação musical e da infraestrutura do evento, tendo como contratada a empresa Metromix (peça 11, p. 20-21 e 22-23) .
Muito embora existam elementos indicativos da realização do "Festival Aconchego da Serra", na cidade de Rio Negrinho/SC, no ano de 2010, o responsável não logrou comprovar a efetiva apresentação da banda Nativos ou a prestação dos serviços de infraestrutura do evento.
Além disso, quanto à contratação da empresa Metromix, é indiscutível o descabimento da inexigibilidade para contratação da infraestrutura do evento, objeto de natureza comum, o qual representou mais de 80% do valor contratado.
Ainda quanto à contratação direta em epígrafe, no que se refere à apresentação musical, não se pode afastar que as cartas de exclusividade (peça 11, p. 11-12) conferem exclusividade apenas para os dias correspondentes à apresentação dos artistas, restrita à localidade do evento. Ainda que tal circunstância isolada seja insuficiente para o reconhecimento do dano ao erário, faz-se mister destacar que, ante o entendimento constante do Acórdão 1435/2017-TCU-Plenário e nos termos da Cláusula Terceira, inciso II, alínea "oo", do Termo de Convênio 732610/2010 (peça 1, p. 47) , pode implicar a irregularidade das contas.
Faz-se oportuno, ainda, destacar notícia constante dos autos de que teria havido no Festival Aconchego da Serra de 2010 cobrança de ingressos do público para a dupla Víctor e Léo, cuja apresentação não constou do plano de trabalho do Convênio 732610/2010. Tal constatação, nos termos da jurisprudência desta Corte - a exemplo do Acórdão 2881/2017-TCU-Segunda Câmara, tendo sido objeto da citação é também fundamento para o julgamento pela irregularidade nas presentes contas, ante a falta de comprovação de que os valores da venda de ingressos ao público tenham sido revertidos à execução do objeto do convênio ou recolhidos aos cofres do órgão concedente.
No que se refere à realização do Festival Aconchego da Serra na mesma data da festa comemorativa do aniversário de 130 anos do Município de Rio Negrinho/SC, embora tenha constado como fundamentação na primeira versão da proposta realizada pelo município, endosso a conclusão do MP/TCU, de que tal circunstância não representa necessariamente desvio de finalidade na execução do convênio, dado o atrativo turístico que possa se resultar da festividade em comento.  
Por fim, considerando a tramitação de ação civil pública envolvendo o Convênio Mtur 732610/2010, acolho a proposta instrutória de dar ciência da presente deliberação ao juízo responsável.
Ante o exposto, manifesto-me por que o Tribunal aprove o acórdão que ora submeto à deliberação deste Colegiado.
TCU, Sala das Sessões Ministro Luciano Brandão Alves de Souza, em 19 de fevereiro de 2019.
AUGUSTO SHERMAN CAVALCANTI 
Relator